臺灣臺中地方法院民事判決　九十二年度訴字第三二二二號
　　原　　　告　吉立新企業有限公司
　　法定代理人　龔來成
　　訴訟代理人　林明洋
　　被　　　告　甲○○
右當事人間請求第三人異議之訴事件，本院於民國九十三年三月十五日言詞辯論終結
，判決如左：
    主    文
本院九十二年度執全字第一八五八號債權人即原告與債務人冠矩有限公司間假扣押執
行事件，就原告所有之ＣＮＣ切削中心機，型號ＭＣＶ─一三○○Ｐ乙台，所為查封
之強制執行程序應予撤銷。
訴訟費用由被告負擔。
    事　　實
甲、原告方面：
  壹、聲明：鈞院九十二年度執全字第一八五八號債權人甲○○與債務人冠矩有限公
      司間假扣押執行事件，就原告所有之ＣＮＣ切削中心機，型號ＭＣＶ─一三○
      ○Ｐ乙台，所為查封之強制執行程序應予撤銷。
  貳、陳述：
    一、鈞院九十二年度執全字第一八五八號債權人甲○○與債務人冠矩有限公司（
        下稱冠矩公司）間假扣押執行事件，就原告所有之ＣＮＣ切削中心機，型號
        ＭＣＶ─一三○○Ｐ乙台（下稱系爭機器）予以查封。惟查原告與訴外人冠
        矩公司於九十一年七月二十二日就系爭機器訂立附條件買賣契約，約定訴外
        人冠矩公司在付清價金前，系爭機器仍為原告所有。因原告交付該機器後，
        訴外人冠矩公司僅給付部分貨款，尚積欠價金新台幣（下同）六十三萬元，
        依約定系爭機器仍屬原告所有。
    二、按動產擔保交易，應以書面訂立契約，非經登記，不得對抗善意第三人，動
        產擔保交易法第五條定有明文。所謂善意第三人，在附條件買賣，須以因買
        受人之占有標的物，致誤認其為該物所有人，不知出賣人尚保有所有權，因
        而與之為交易行為之人，始足當之，若非誤認買受人為該物之所有人，並因
        而與之為交易行為者，即非所謂善意第三人（最高法院八十五年度台上字第
        五一六號判決意旨參照）。本件被告僅為訴外人冠矩公司之一般債權人，並
        未有誤認系爭機器為訴外人冠矩公司所有而與之交易之情形，自非動產擔保
        交易法第五條所謂之善意第三人。準此，原告與訴外人冠矩公司間之附條件
        買賣契約雖未依法辦理動產擔保登記，仍得對抗被告。被告以系爭機器為訴
        外人冠矩公司所有而聲請鈞院查封，顯係錯誤，為此提起第三人異議之訴。
    三、對被告抗辯之陳述：
    （一）按第三人主張表意人與相對人通謀而為虛偽意思表示者，該第三人應負舉
          證之責，最高法院四十八年台上字第二九號判例意旨可資參照，是被告應
          就其抗辯系爭附條件買賣契約虛偽不實負舉證之責。又，系爭訂購合約書
          第四條第三款載明：「價金未全部付清前，乙方所交付甲方之買賣標的物
          其全部所有權仍屬乙方」，足證該合約係屬附條件買賣契約。基於契約自
          由原則，契約內容雖與法律規定不全相同，亦屬當事人之自由，且動產擔
          保交易法規定記載事項並非強行規定，足見該附條件買賣契約係有效成立
          之契約。
    （二）訴外人冠矩公司確有給付多期價金予原告，足徵系爭買賣契約並非通謀虛
          偽意思表示。原告與訴外人冠矩公司於九十一年七月二十二日就系爭機器
          訂立附條件買賣契約時，訴外人冠矩公司曾交付發票日九十一年九月三十
          日、付款人為華南銀行豐原分行、面額六萬元之支票乙紙充作訂金，嗣後
          訴外人冠矩公司向原告表示其周轉不靈，原告基於商場上情誼，同意抽回
          該張支票，由訴外人冠矩公司另行開立面額六萬三千元之支票二十紙，共
          計一百二十六萬元予原告，作為買賣價金，惟上開支票至今僅兌現六十三
          萬元，亦即訴外人冠矩公司尚欠價金六十三萬元，依約系爭機器仍為原告
          所有。
  、證據：提出查封標的物清單影本一份、合約書影本一份、收款證明單影本一份
            、出貨單影本一份、營利事業登記證影本一份、經濟部公司執照影本一
            份、支票影本九紙、退票理由單影本二紙、臺灣企業銀行代收票據紀錄
            簿影本一份、明細表影本一份、說明表影本一份、存摺七本及其影本一
            份、臺灣臺中地方法院民事庭通知書影本一份為證。
乙、被告方面：
  壹、聲明：請求駁回原告之訴。
  貳、陳述：
    一、原告主張系爭機器係其附條件買賣售予訴外人冠矩公司，並非實在，茲分述
        如下：
    （一）原告就出賣系爭機器並未開立發票，足見原告主張與訴外人冠矩公司間有
          買賣關係並非事實。
    （二）系爭契約第四項付款辦法中第一款載明：「付訂金六萬元，付款行華南銀
          行豐原，帳號：七五八一○，票號：ＯＣ0000000，到期日：九十
          一年九月三十日。」並有人簽名載明收受該支票。惟原告所提出收款證明
          單，並未記載該張付訂金六萬元之支票，再依系爭契約第七項其他約定事
          項，「付款方式：訂金新台幣陸萬元整餘款分二十期每月壹期於交機後一
          次付清。」依系爭契約所載，系爭機器總價為一百二十萬元，５％稅額外
          加，則其價金加稅額六萬元，共計一百二十六萬元，扣除已付訂金六萬元
          ，尚餘一百二十萬元，若分二十期給付，則每期六萬元，惟原告所提收款
          證明單主張每期六萬三千元，顯與系爭契約不符，顯見原告之主張並非實
          在，係偽造契約。
    （三）債務人於鈞院查封系爭機器時在場，表示該機器為其所有，並無異議，又
          未敘明其係向原告附條件買受。訴外人冠矩公司之負責人阮麗玲於法院為
          假扣押執行時，亦未表示異議。
    二、按動產擔保交易法第二十七條規定附條件買賣契約之應記載事項，若未依此
        規定記載，則欠缺要式，不能適用該法條。查系爭買賣契約並未記載前開法
        條所定應記載事項，則與附條件買賣之規定不符，且原告所提契約亦未載明
        為附條件買賣契約，縱該契約為真正，亦不能證明訂約雙方有附條件買賣之
        意思表示。再按，動產擔保交易，應以書面訂立契約。非經登記，不得對抗
        善意第三人，動產擔保交易法第五條定有明文。原告所提出之契約，縱可認
        為係附條件買賣，但未經登記，即不得對抗善意之被告。又，依系爭契約第
        五條，載明保固期限為自交機日起一年，可知自交機時起，系爭機器之所有
        權已移轉予訴外人冠矩公司。
  、證據：提出臺灣高等法院臺中分院（下稱台中高分院）九十二年度抗字第一○
            四一號裁定影本一份為證。
丙、本院依職權調取本院九十二年度執全字第一八五八號假扣押案卷。
    理    由
一、本件原告主張：鈞院九十二年度執全字第一八五八號債權人甲○○與債務人冠矩
    公司間假扣押執行事件，就原告所有之系爭機器予以查封，惟查原告與訴外人冠
    矩公司於九十一年七月二十二日就系爭機器訂立附條件買賣契約，約定訴外人冠
    矩公司在付清價金前，系爭機器仍為原告所有，因原告交付該機器後，訴外人冠
    矩公司僅給付部分貨款，尚積欠價金六十三萬元，依約定系爭機器仍屬原告所有
    ，而被告僅為訴外人冠矩公司之一般債權人，並未有誤認系爭機器為訴外人冠矩
    公司所有而與之交易之情形，自非動產擔保交易法第五條所謂之善意第三人，原
    告與訴外人冠矩公司間之附條件買賣契約雖未依法辦理動產擔保登記，仍得對抗
    被告，為此提起第三人異議之訴等語；被告則以：原告主張系爭機器係其附條件
    買賣售予訴外人冠矩公司，並非實在，且債務人即訴外人冠矩公司之負責人阮麗
    玲於法院為假扣押執行時，亦未表示異議，而系爭買賣契約並未記載動產擔保交
    易法第二十七條規定附條件買賣契約之應記載事項，則不能適用附條件買賣之相
    關規定，且系爭契約亦未載明為附條件買賣契約，縱該契約為真正，亦不能證明
    訂約雙方有附條件買賣之意思表示。又，縱系爭契約可認係附條件買賣，但未經
    登記，依動產擔保交易法第五條規定，不得對抗善意之被告等語，資為抗辯云云
    。
二、查原告主張本院九十二年度執全字第一八五八號債權人即本件被告甲○○與債務
    人冠矩公司間假扣押執行事件，就原告所有之系爭機器予以查封，惟查原告與訴
    外人冠矩公司於九十一年七月二十二日就系爭機器訂立附條件買賣契約，約定訴
    外人冠矩公司在付清價金前，系爭機器仍為原告所有，因原告交付該機器後，訴
    外人冠矩公司僅給付部分貨款，尚積欠價金六十三萬元，依約定系爭機器仍屬原
    告所有之事實，業據提出訂購合約書影本一份、收款證明單影本一份、出貨單影
    本一份、營利事業登記證影本一份、經濟部公司執照影本一份、支票影本九紙、
    退票理由單影本二紙、臺灣企業銀行代收票據紀錄簿影本一份、明細表影本一份
    、說明表影本一份、存摺七本及其影本一份等為證。查上揭買賣合約書，確載明
    系爭機器由甲方即冠矩公司向乙方即原告公司購買系爭機器、買賣價金為一百二
    十萬元、訂金六萬元、餘款分二十期每月一期等語，並約定：「價款未全部付清
    前（或票據未全部兌現），乙方所交付甲方之買賣標的物其全部所有權仍屬乙方
    」等語。而訴外人冠矩公司亦開立到期日自九十二年一月五日起至九十三年八月
    五日止每月五日一紙、票號0000000號起至0000000號（均連號）
    、票面金額均為六萬三千元、付款人為華南銀行豐原分行、發票人為冠矩公司之
    支票二十紙交付與原告公司，其中票號0000000號起（到期日九十二年一
    月五日）至票號0000000號止（到期日九十二年十月五日）之支票十紙經
    原告公司提示存入原告公司法定代理人龔來成設立於臺灣中小企業銀行之帳戶內
    ，均已如期兌現，另自票號0000000號（到期日九十二年十一日五日起）
    起之支票十紙則均跳票不獲兌付之事實，亦據上揭原告提出之支票影本九紙、退
    票理由單影本二紙、臺灣企業銀行代收票據紀錄簿影本一份、明細表影本一份、
    說明表影本一份、存摺七本及其影本一份等載明可稽，益證上揭訂購合約書並非
    事後臨訟杜撰之物。另原告聲請傳訊之證人即冠矩公司負責人阮麗玲亦於未院言
    詞辯論期日到庭證稱「指封機械是我向原告公司買的。九十一年底買的，每月分
    期付款六萬三千元。．．．我的公司已經暫停營業，這台機械還有六十三萬元沒
    有付。機械應該算是原告的」等語（見本院九十三年三月十五日言詞辯論筆錄）
    ，核與原告主張相符。另查：系爭機器買賣契約雖約定於九十一年九月交貨，惟
    原告公司遲延交貨，到九十二年初才交付給冠矩公司，故冠矩公司自九十二年初
    才開始給付前揭票款；以及系爭機器買賣價金雖為一百二十萬元，惟外加百分之
    五稅金，合計款項為一百二十六萬元等事實，亦據原告陳明在卷，核與常情尚無
    不合。被告對原告前揭主張及證據方法，並不能舉證推翻其詞，從而原告前揭主
    張即堪信為真正。
三、按動產擔保交易，應以書面訂立契約。非經登記，不得對抗善意第三人，動產擔
    保交易法第五條固定有明文，是動產擔保交易法上之登記僅為對抗要件，並非生
    效要件；又稱附條件買賣者，謂買受人先占有動產之標的物，約定至支付一部或
    全部價金，或完成特定條件時，始取得標的物所有權之交易，動產擔保交易法第
    二十六條亦有明文，是附條件買賣在性質上，於買受人未履行其特定條件前，出
    賣人尚保有其標的物之所有權，因出賣人仍保有其標的物所有權，故如買受人之
    債權人聲請執行該標的物時，出賣人當得依強制執行法第十五條規定提起執行異
    議之訴，最高法院七十一年度台上字第四六八五號判決可資參照。次按動產擔保
    交易法第五條所謂之善意第三人，係基於動產擔保交易法之立法目的係在保障動
    產擔保交易之安全（動產擔保交易法第一條參照），故在附條件買賣，須以因買
    受人之占有標的物，致被誤認為該物之所有人，不知出賣人尚保有其所有權，因
    而與占有人為交易行為者，始足當之，若僅信賴買受人占有其標的物，而非不知
    出賣人尚保有其所有權，且並未因而與之為交易行為者，即非該條所謂之善意第
    三人，有最高法院七十一年度台上字第四六八五號判決參酌。本件被告僅為訴外
    人冠矩公司之一般債權人，並未有誤認系爭機器為訴外人冠矩公司所有而與之交
    易之情形，自非動產擔保交易法第五條所謂之善意第三人。準此，原告與訴外人
    冠矩公司間之附條件買賣契約雖未依法辦理動產擔保登記，仍得對抗被告。
四、按第三人主張表意人與相對人通謀而為虛偽意思表示者，該第三人應負舉證之責
    ，最高法院四十八年台上字第二九號判例意旨可資參照，是被告應就其抗辯系爭
    附條件買賣契約虛偽不實負舉證之責。惟被告迄未能舉證為上揭證明，其主張即
    非可採。又，系爭訂購合約書第四條第三款載明：「價金未全部付清前，乙方所
    交付甲方之買賣標的物其全部所有權仍屬乙方」，足證該合約係屬附條件買賣契
    約。基於契約自由原則，契約內容雖與法律規定不全相同，亦屬當事人之自由，
    且動產擔保交易法規定記載事項並非強行規定，則該附條件買賣契約仍屬有效成
    立之契約，被告此部分抗辯亦無理由。
五、按第三人就執行標的物有足以排除強制執行之權利者，得於強制執行程序終結前
    ，向執行法院對債權人提起異議之訴。如債務人亦否認其權利時，並得以債務人
    為被告。強制執行法第十五條定有明文。蓋強制執行查封程序貴在迅速，只須以
    財產外觀為認定原則，如動產依占有之外觀事實判斷是否屬於債務人所有，如利
    害關係人有所爭執，即應提起上揭訴訟以資保障實體權利，而非得由執行法院做
    出實體權利關係之認定。本件訴外人冠矩公司之負責人阮麗玲於系爭機器受查封
    執行之際，不論是否於當場提出異議，均與系爭機器實際權利歸屬之爭訟條件無
    涉，自難執為對原告公司不利與否之憑據。查原告公司與訴外人冠矩公司簽訂系
    爭機器之附條件買賣契約，約定價款未全部付清前（或票據未全部兌現），原告
    公司所交付冠矩公司之系爭機器全部所有權仍屬原告所有，而冠矩公司僅給付買
    賣價款之半數六十三萬元，尚餘半價款項未付，已如前述。則原告主張依照上揭
    約定，系爭機器之所有權仍由原告公司保有，自屬有據。從而原告主張就執行標
    的之系爭機器有所有權，而於強制執行程序終結前，向本院提起異議之訴，請求
    本院九十二年度執全字第一八五八號債權人即原告與債務人冠矩公司間假扣押執
    行事件，就原告所有之ＣＮＣ切削中心機，型號ＭＣＶ─一三○○Ｐ乙台，所為
    查封之強制執行程序應予撤銷，為有理由，應予准許。
六、因本案事證已臻明確，兩造其餘主張陳述及所提之證據，核與判決結果不生影響
    ，均毋庸再予審酌，附此敘明。
七、本件原告之訴為有理由，依民事訴訟法第七十八條，判決如主文。
中　　　華　　　民　　　國　　九十三　　年　　　三　　　月　　二十九　　日
                                    臺灣臺中地方法院民事第四庭
~B法　　　官　王有民
右為正本係照原本作成
如對本判決上訴須於判決送達後二十日內向本院提出上訴狀
中　　　華　　　民　　　國　　九十三　　年　　　四　　　月　　　一　　　日
~B法院書記官
